【裁判字號】    88,易,5099
【裁判日期】    900110
【裁判案由】    詐欺
【裁判全文】
臺灣高雄地方法院刑事判決                        八十八年度易字第五九九號
    公  訴  人  臺灣高雄地方法院檢察署檢察官
    被      告  甲○○
    選任辯護人  康清敬
右列被告因詐欺案件，經檢察官提起公訴（八十八年度偵字第六○三○號），本院判
決如左：
    主  文
甲○○無罪。
    理  由
一、公訴意旨略以：被告甲○○係設於高雄市○○○路五十六號七樓之五台灣東鐵城
    娛樂有限公司（籌備中，尚未設立登記，以下簡稱「台灣東鐵城公司」）負責人
    ，於民國八十七年九月間，以預定於一九九九年一月二十三日或二十四日舉辦「
    席琳狄翁（CELINE DION）台北演唱會」為名義，邀告訴人乙○○（原名蘇淑娟
    ）、丙○○姊妹各出資新台幣（下同）一百五十萬元，共三百萬元入股台灣東鐵
    城公司，共同舉辦該演唱會，致乙○○、丙○○陷於錯誤，如數交付上開款項，
    並簽訂合約書，甲○○得手後並未進行籌備，八十七年十一月間乙○○發現有異
    ，乃向香港東鐵城世紀國際有限公司查詢，方知上開演唱會已無法繼續進行，甲○○又未依約返還上開款項，始知受騙，因認涉犯刑法第三百三十九條第一項之
    詐欺取財罪嫌云云。
二、按犯罪事實應依證據認定之，無證據不得推定其犯罪事實；不能證明被告犯罪者
    ，應諭知無罪之判決，刑事訴訟法第一百五十四條、第三百零一條第一項分別定
    有明文。而刑事訴訟法上所謂認定犯罪事實之證據，係指足以認定被告確有犯罪
    行為之積極證據而言，如未能發現相當證據或證據不足以證明，自不能以推測或
    擬制之方法，以為裁判基礎，最高法院分別著有二十九年上字第三一○五號及四
    十年台上字第八六號判例可資參照；又認定不利於被告之事實，須依積極證據，
    苟積極證據不足為不利被告之認定時，即應為有利於被告之認定，更不必有何有
    利之證據（最高法院三十年上字第八一六號判例參照），次按按刑法第三百三十
    九條第一項詐欺罪之成立，以意圖為自己或第三人不法所有，以詐術使人將本人
    或第三人之物交付為要件。所謂以詐術使人交付，必須被詐欺人因其詐術而陷於
    錯誤，若其所用方法，不能認為詐術，亦不致使人陷於錯誤，即不構成該罪（最
    高法院四十六年臺上字第二六○號判例參照）。
三、本件公訴人認被告涉犯上開詐欺犯行，無非是以告訴人乙○○、丙○○之指訴及
    合約書、本票、存摺影本等件，足證告訴人乙○○、丙○○確有出資，且證人康
    博翔證稱簽合約時並無暴力情形，而被告又無法提出其與北京或香港東鐵城公司
    有聯繫籌備席琳狄翁演唱會，並已支出任何費用之證明，足見被告係以舉辦演唱
    會為幌子，詐騙金錢，所辯不可採，為其主要論罪依據。然訊之被告甲○○固坦
    承有與告訴人乙○○簽約合夥經營台灣東鐵城公司，並共同舉辦席琳狄翁台北演
    唱會，且因此向乙○○拿九十四萬元新台幣現金兌換二萬五千元美金，以支付上
    開演唱會訂金等事實，惟堅決否認有何詐欺犯行，辯稱：伊雖分別與告訴人乙○○、丙○○各簽了一份合約，但第一份合約是以伊積欠乙○○之債務充為合夥經
    營台灣東鐵城公司之入股金，嗣因大陸北京東鐵城文化傳播有限公司正擬辦理席
    琳狄翁演唱會，伊與乙○○有意承辦該歌手台灣地區演唱會，乃與北京方面洽談
    後，並獲得合作辦理之承諾，嗣因北京公司要求先行支付二萬五千元美金之訂金
    ，而伊公司內並無資金，乙○○乃向伊聲稱集資一百五十萬元，並交伊九十四萬
    元新台幣現金後，餘款留供公司使用，而由伊於八十七年九月十四日將該等新台
    幣現金兌換二萬五千元美金，攜往大陸交予上開北京公司，此從伊於八十七年九
    月十九日返回台灣時，乙○○即要求伊簽立一紙面額九十四萬元之本票供其收執
    可證，嗣於同日在高雄市○○路某茶藝館內，乙○○向伊表示前開一百五十萬元
    資金係伊妹丙○○投資，要求伊與丙○○再簽一份合約書，此為該二份合約書之
    由來，伊實際上僅收取九十四萬元新台幣，並未取得三百萬元，而伊有將該二萬
    五千元美金交予北京公司，業經乙○○查證清楚，故亦同意與伊以九十四萬元達
    成民事和解，另上開演唱會籌備時，伊有與告訴人乙○○一同前往北京接洽，事
    後無法舉辦，亦有告知告訴人乙○○，是北京方面不願退款，非伊不願依約返還
    違約金等語。
四、經查：
  （一）告訴人乙○○、丙○○提出之合約書二紙、存摺影本一件及本票影本三紙，
        固足證明告訴人有出資與被告合作共同舉辦「席琳狄翁台北演唱會」之事實
        ，且此亦經被告自承甚明，然依告訴人乙○○所陳：「（問：被騙了多少？
        ）共三百萬元」（見偵查卷第三十一頁）、「被告要把費用還給我們」（見
        偵查卷第四十六頁反面）、「我是提出現金三百萬元」、「我向媽媽拿了一
        百五十萬元」（見偵查卷第六十八頁反面）、「我在九月十四日大眾銀行李
        虛輝帳戶提領一百七十五萬元出來，其中一百五十萬元交給甲○○，這是丙○○部份，至於我投資的一百五十萬元，從八十七年七月陸續向我調錢到了
        九月間，共欠我九十四萬，另外八十七年六月份有拿一張支票向我調現，我
        也給他，在八十七年九月十四日之間有向我調錢，十幾萬元，我有給他，我
        妹妹的合約書是他在出國之前寫，我的那一份合約書是從大陸回來才寫的」
        （見偵查卷第七十一頁正面及反面）、「我要求他跟我妹妹簽合約書，當時
        九月十五日我交給他一百五十萬，晚上我有向北京方面查證，但北京方面說
        被告只付他們一萬三千元美金，我覺得不對，他回來後，我有問他，但他說
        他確實有拿給北京方面二萬五千元美金，‧‧‧‧，所以我把他欠我的錢轉
        換成演唱會的投資，但他一直不肯，之前他不止欠我二十幾萬，經我一再催
        促還錢，所以他才簽三張本票給我，但我仍覺得不妥當，而他又沒財產，所
        以又到茶藝館簽協議書，‧‧‧‧，並且說要把錢退還給我，但一直都沒退
        還」、「當時我們各自尋找資金，我找我妹妹，我妹妹說要拿一百五十萬出
        來，且我妹也跟甲○○簽好約，那時我有向我妹妹確認過是九月十四日簽的
        ，所以我才把一百五十萬交給甲○○，在寶成大樓交給他的，約是九月十四
        日中午十二時左右，即在東鐵成籌備處樓下，交給他後，當日他就搭飛機走
        了，是為了演唱會費用的事情，甲○○要交給黃小龍二萬五千元美金（筆錄
        誤載為二千五百元），為簽約用的，後來我有打電話給黃小龍，但他說只收
        到一萬三千元美金（筆錄誤載為一千三百元）」、「要求他簽發本票給我，
        但我覺得不妥，我本來要他簽發一百五十萬的本票點我，但他不肯，之後又
        簽一份合約書給我，他只願開九十四萬的本票，我覺得不夠，所以又簽協議
        書」（見本院八十八年十二月十六日訊問筆錄）、「我有從我男朋友李孟輝
        帳戶中提領一百七十五萬，其中一百五十萬給被告，這部分是告訴人丙○○
        部分，我妹妹從我母親的戶頭提領一百五十萬元給我男朋友，我們當時都是
        以現金交給被告，我的一百五十萬元部分早已支付公司租金及其他債務」（
        見本院八十九年四月二十日訊問筆錄），及被告辯稱：「蘇淑娟交給我二萬
        五千元美金」（見偵查卷第四十二頁）、「字是我簽，但是我是在不得已的
        情況下簽，告訴人在九月十四日付九十四萬台幣，我坐飛機到香港，再從香
        港到大陸，回到台灣十八日之前都在接洽」（見偵查卷第四十六頁反面）、
        「他只有提出九十四萬元而已」（見偵查卷第七十一頁反面）、「我沒有收
        到三百萬元，只有收到美金二萬五千元，新台幣是九十四萬，是與告訴人合
        夥用的，且是她給我的，美金二萬五千元包含一萬二千元港幣，共用新台幣
        九十四萬，八十七年九月十四日下午二時在民生路與民權路口，寶成大樓樓
        下交給我的‧‧‧‧‧，共要五萬美金，我們負責二萬五千元美金，之後我
        把錢交給北京東鐵成公司黃小龍，‧‧‧他之後有打電話問黃小龍說錢有無
        收到，我去了四、五天回來台灣，她又跟我說不辦演唱會了，所以‧‧‧‧
        ，且她要求我還錢給她，當時我要她給我幾天時間處理，她又要我簽本票給
        她，且當時她有帶二位兄弟在旁，用東西頂著我，簽完本票之後，她把我帶
        到七賢路的一家茶藝館二樓，此時她妹妹也出現了，蘇淑娟又從她皮包內拿
        出協議書叫我答‧‧‧，當時我不肯簽協議書，她們說如果我不簽，她們就
        不讓我走，‧‧‧‧是她們逼我簽的，‧‧‧‧‧，之後取消的演唱會要扣
        除一些行銷成本，所以五萬美金扣到剩二萬美金，但我們認為不合理應還剩
        三萬五千美金才對，所以現在香港仲裁中錢暫時不能拿回來，‧‧‧」、「
        一百五十萬，我只拿到九十四萬，剩餘的五十六萬是要留在公司內當周轉金
        用的，且是告訴人保管」（見本院八十八年十二月十六日訊問筆錄）等語可
        知，雙方所爭執者係在於上開合約書之效力、實際出資額多少及退款數額，
        然告訴人與被告既就共同舉辦上開演唱會正式訂有合約書，則上開爭議自屬
        民事契約效力之問題。
  （二）又被告為承辦上開演唱會在台灣地區之活動，曾偕同告訴人乙○○前往大陸
        北京東鐵城文化傳播有限公司洽談該演唱會合作事宜之情，已據告訴人乙○○於本院調查及審理時陳稱：「又跟我說北京東鐵成公司有席琳狄翁的演唱
        會，之後我有到深圳洽談此事，我覺得不錯，所以我跟我妹妹一起合資‧‧
        ‧」、「之後到深圳談事情回來，當時演唱會在別的地方有辦過，所以我們
        覺得可以投資，才決定要辦演唱會，當時他說他可以找資金，香港方面也有
        傳真一份演唱會的價碼、內容是所有費用的明細等，共需五萬元美金，我們
        決定時也有列入評估範圍，之後決定要辦演唱會時，我們就跟黃小龍連絡決
        定辦演唱會事宜，‧‧‧‧」（見本院八十八年十二月十六日訊問筆錄）、
        「我當時確實有跟被告一起去北京東鐵城娛樂有限公司，討論這演唱洽辦事
        宜，當時北京東鐵城娛樂有限公司也說可以辦，我也不知道後來為什麼不能
        辦，是北京方面透過被告告訴我不能辦，之前，不僅被告跟我講要辦這個演
        唱會，北京公司也是這麼跟我說」、「是被告跟我說這是由北京方面洽商，
        主導權完全都在北京，所以我們要到北京談，但場地在台灣，那時候尚未籌
        備中，只是談可行性」等語甚明（見本院八十九年十二月二十七日審判筆錄
        ），足認該演唱會是否可行，係告訴人乙○○親自參與接洽、評估，並非單
        純透過被告籌辦，是其出資參與上開演唱會之舉辦，自難謂被告有施用詐術
        ，致其陷於錯誤之情事，況告訴人乙○○先前即與被告間有金錢往來，且雙
        方亦有協議共同籌組公司等情，亦據告訴人乙○○於偵查中及本院調查時陳
        稱：「因為他本來欠我錢，向我說要成立公司辦活動，找了一家羅剎傳播公
        司，讓我當負責人，後來他又說與香港的東鐵城合作，事實上該公司未成立
        」（見偵查卷第七十一頁反面）、「當初他欠我很多錢，我向他要債，但他
        跟我提議合夥作生意，即哪詫創意行銷，之後他又跟我說北京東鐵成公司‧
        ‧‧」、「（甲○○欠我）五十萬左右，要承接哪詫公司時，我有去看，但
        條件都是他談的，他說要作廣告活動，演唱會、慈善會等之類業務，之後他
        先叫我解決積欠的房租及人事薪資，金額每月約十五至二十萬，時間是七月
        至九月十五日前，共四十五萬，前後借款約近一百萬左右，‧‧‧」（見本
        院八十八年十二月十六日訊問筆錄）、「哪詫公司原有欠寶成公司租金及稅
        金，負責人告訴我被告提議合作成立東鐵成公司，我也同意，對外名有部分
        是以哪詫公司名義或有部份是以東鐵成公司名義，所以因怕寶成公司中止租
        約，所以被告要求我先出資清償租金及公司人員薪資」（見本院八十九年三
        月七日訊問筆錄）、「我確實有在公司出入一段時間，我有幫忙一些行政上
        的事務，但沒有管帳，公司辦演唱會的事情我都知道」、「‧‧‧‧當時用
        我名義為負責人，是因我已經有處理公司業務，所以有同意要當股東，只是
        後來反悔沒有正式登記‧‧‧‧，我當初在九月份經營公司業務，希望能把
        公司做起來，但公司沒有辦法起來」（見本院八十九年四月二十日訊問筆錄
        ）、「我自己出資額就是本票所載金額，被告七月份前欠我五十幾萬，再加
        上陸續我付出的租金等共五十萬，‧‧‧‧」等語在卷（見本院八十九年五
        月十六日訊問筆錄），並有告訴人與被告均不爭執之股東協議書影本一紙附
        卷可稽，則被告之經濟狀況應為告訴人乙○○所清楚，則告訴人乙○○出資
        前應有充足時間周詳考慮，而無率然陷於錯誤之理。
  （三）而告訴人乙○○有交給被告九十四萬元，以供轉交北京公司支付上開演唱會
        所需二萬五千元美金訂金，且被告亦有轉給等情，已據被告始終自承在卷，
        且告訴人乙○○亦稱：「當時九月十五日我交給他一百五十萬，晚上我有向
        北京方面查證，但北京方面說被告只付他們一萬三千元美金，我覺得不對，
        他回來後，我有問他，但他說他確實有拿給北京方面二萬五千元美金，‧‧
        ‧‧」、「‧‧‧那時我有向我妹妹確認過是九月十四日簽的，所以我才把
        一百五十萬交給甲○○，在寶成大樓交給他的，約是九月十四日中午十二時
        左右，即在東鐵成籌備處樓下，交給他後，當日他就搭飛機走了，是為了演
        唱會費用的事情，甲○○要交給黃小龍二萬五千元美金（筆錄誤載為二千五
        百元），為簽約用的，後來我有打電話給黃小龍，但他說只收到一萬三千元
        美金（筆錄誤載為一千三百元）」（見本院八十八年十二月十六日訊問筆錄
        ）、「該二萬五千元美金是法國方面說要先給付訂金，所以我先交給他二萬
        五千元美金，我妹妹的是在之前簽的‧‧‧，二萬五千元美金是他去兌換的
        ，法國方面說要二萬五千元訂金，我有看見北京傳真函內載明部分」、「我
        確實有看到法國方面要求給付二萬五千元美金訂金的傳真，是有關雙方合作
        的條件」（見本院八十九年十二月二十七日審判筆錄）等語在卷，則不論被
        告所轉交予北京公司之金額為何，苟被告有不法所有之意圖，自無將上開訂
        金交予北京公司，而事後又簽發上開三紙本票交予告訴人收執之理，至該等
        本票嗣後雖未兌現，然此僅足證被告延未給付，無從以此推論被告於收取告
        訴人出資額時，即有施用詐術，使告訴人陷於錯誤而交付出資金額之事實。
  （四）又上開演唱會嗣後雖未能舉行，然被告確實有進行上開演唱會之籌備事宜，
        已如前述，則該演唱會未能舉行之責任，自屬被告與告訴人所簽上開合約書
        履行問題。故證人康博翔雖於偵查中到庭證稱伊於簽第二份合約時在場及證
        人李孟輝於本院調查時到庭證稱伊有提領一百五十萬元交予丙○○投資上開
        演唱會等證詞，惟均屬上開合約書效力及出資數額認定之問題，尚無從據以
        推論被告有上開詐欺犯行。至告訴人丙○○係因告訴人乙○○之故而投資上
        開演唱會之情，亦據告訴人人丙○○於本院審理時陳明在卷，是其既是信任
        告訴人乙○○，自非被告向其施用詐術之故。綜上所述，被告既以合法合夥
        方式，向告訴人收取出資金額，並將該等金額用以支付籌辦上開演唱會所需
        之訂金，又簽發本票三紙交告訴人收執以供擔保，顯無為自己不法所有之意
        圖，且亦難認對於告訴人有何施用詐術，致其陷於錯誤之行為，縱被告事後
        未能依約舉辦該演唱會，且未依約退還出資金額，然此係屬民事契約不履行
        糾葛，應循民事途徑解決，揆諸首揭說明，尚與刑法詐欺取財罪構成要件有
        間，不得遽以該罪責相繩。此外，復查無其他積極證據，足資證明被告確有
        本件之詐欺犯行，自屬不能證明犯罪，應為無罪之諭知。
據上論斷，應依刑事訴訟法第三百零一條第一項，判決如主文。
中      華      民      國    九十      年      一      月      十      日
                                  臺灣高雄地方法院刑事庭
                                      法  官    李麗珠
右正本證明與原本無異。
如不服本判決，應於判決送達後十日內，向本院提出上訴狀。
                                      書記官    陳掌珠
中      華      民      國    九十      年      一     月      十二     日


司法院資訊處製作；財團法人民間司法改革基金會備份。
